【裁判字號】    94,訴,1548
【裁判日期】    950526
【裁判案由】    確認被告間買賣關係不存在等
【裁判全文】
臺灣高雄地方法院民事判決             94年度訴字第1548號
 原      告  台灣土地銀行股份有限公司
 法定代理人  乙○○
 訴訟代理人  丁○○
             甲○○
             丙○○
             己○○
 被      告  戊○○
             方科承即方科元
 上  二  人
 訴訟代理人  鄭淑貞律師
上列當事人間確認買賣關係不存在等事件，本院於民國95年5 月
12日言詞辯論終結，判決如下：
      主      文
原告之訴駁回。
訴訟費用由原告負擔。
      事實及理由
一、原告主張：訴外人黃方金玉邀約訴外人朱麗香及被告戊○○
    為連帶保證人，於91年1 月14日向原告借款新台幣 (下同
    )1,600,000 元 、訴外人欽懿貿易有限公司邀約黃方金玉、
    戊○○、朱麗香為連帶保證人，於86年1月16日向原告借款
    9,800,000 元，上開借款分別在91年6 月12日、91年7 月16
    日逾期未依約攤還；戊○○明知已無其他財產，而於91年4
    月16日將其所有如附表所示之不動產 (下稱系爭房地)出 賣
    予被告方科承，並在91年5 月6 日辦理所有權移轉登記，被
    告2 人並無買賣之真意而為通謀虛偽意思表示，為無效之法
    律行為，應回復登記為戊○○所有，因戊○○怠於行使，原
    告為其債權自得請求確認被告間買關係不存在，並代位戊○
    ○訴請方科承塗銷所有權移轉登記；又縱被告間為真實買賣
    ，戊○○出賣系爭房地後已無積極財產，與方科承間之買賣
    行為及物權行為顯有害於原告之債權，且為方科承所明知，
    原告亦得依民法第244 條第2 項、第4 項規定撤銷被告間之
    買賣及物權移轉行為，並將系爭房地所有權回復登記為戊○
    ○所有。並聲明：先位聲明方面(一)確認被告間就坐落高雄市
    三民區○○段68號積114 平方公尺土地及其上門牌號碼高雄
    市三民區○○○路462 巷16號建物於91年4 月16日所為買賣
    關係不存在。(二)上開不動產於91年5 月6 日以買賣為原因之
    移轉登記應予塗銷，回復登記為被告戊○○所有。備位聲明
    方面(一)被告戊○○應將坐落高雄市○○區○○段68號積114
    平方公尺土地及其上門牌號碼高雄市三民區○○○路462 巷
    16 號 建物於91年4 月16日所為買賣及物權移轉登記均予撤
    銷。(二)上開不動產於91年5 月6 日所為所有權移轉登記應予
    塗銷，回復登記為戊○○所有。
二、被告則以：被告戊○○因於90年間發現罹患癌症需花費龐大
    醫藥費，為減輕房貸壓力而於91年4 月間將系爭不動產以
    6,600,000 元出賣予方科承，價金已交付並自91年5 起迄今
    均由方科承按月繳納分期貸款，非虛偽不實之買賣；又因方
    科承並不知戊○○積欠原告款項之事實，無詐害債權之行為
    。並聲明：原告之訴駁回。
三、本件經協商整理爭點：
    兩造不爭執事項：
  (一)被告戊○○擔任黃方金玉之連帶保證人於91年1 月16日向原
    告借款1,600,000 元，自91年6 月12日起未依約繳息，經原
    告聲請強制執行無效果，核發債權憑證。
  (二)被告戊○○擔任欽懿貿易有限公司之連帶保證人於86年1月
    16日向原告借款9,800,000 元，自91年7 月16日起未按期繳
    息，經原告聲請強制執行，僅執行費用一部受償。
  (三)被告戊○○將門牌號碼高雄市三民區○○○路462巷16號房
    地於91年5月6日以買賣為原因（買賣發生日期登載為91年4
    月6日），移轉登記為被告方科承名義所有。
    兩造爭執事項：
  (一)被告戊○○、方科承間就前開系爭房地所為買賣行為及所有
    權移轉登記行為，是否為通謀虛偽意思表示而無效？
  (二)原告以債權人名義，代位訴請被告方科承塗銷系爭房地之所
    有權移轉登記，有無理由？
  (三)系爭房地之買賣及所有權移轉登記行為如不能證明確屬通謀
    虛偽意思表示時，是否合於民法第244 條第2 項之要件，原
    告訴請撤銷詐害債權，並依同法條第4項，請求方科承回復
    原狀，有無理由？
四、就兩造爭執事項，本院判斷意見如下：
  (一)被告戊○○、方科承間就前開系爭房地所為買賣行為及所有
    權移轉登記行為，是否為通謀虛偽意思表示而無效？
  (1)按當事人主張有利於己之事實者，就其事實有舉證之責任，
    民事訴訟法第277 條明文規定定。又第三人主張表意人與相
    對人通謀而為虛偽意思表示者，該第三人應負舉證之責；另
    民事訴訟如係由原告主張權利者，應先由原告負舉證之責，
    若原告先不能舉證，以證實自己主張之事實為真實，則被告
    就其抗辯事實即令不能舉證，或其所舉證據尚有疵累，亦應
    駁回原告之請求(最高法院48年台上字第29號、17年上字第
    917 號判例意旨可參)。 原告既主張被告間就系爭房地之買
    賣為通謀虛偽意思表示，依上開規定，自應就此事實舉證證
    明。
  (2)查原告主張被告間就系爭房地之買賣虛偽不實，係以買賣價
    金僅繳納160,000 元，價金未繳足，出賣後94年5 月4 日查
    封筆錄仍記載1 樓出租海順營造公司承租、2 、3 樓由被告
    戊○○之母親自住為論據。惟查：
  戊○○與方科承於91年4 月15日訂立系爭房地之買賣契約書
    後，約定買賣價金6,600,000 元，過戶後由方科承承受貸款
    本金及利息；而方科承於訂約日給付定金160,000 元，91年
    5 月8 日給付尾款209,470 元予戊○○，且自91年7 月間起
    均由方科承繳付系爭房地之每月分期攤還貸款數萬元之事實
    ，有被告提出之不動產買賣契約書、台灣銀行鳳山分行支票
    、科目日結單等為證 (被告94年8 月9 日民事答辯狀證2 、
    3 、4)，並有本院函查之貸放銀行國泰人壽保險股份有限公
    司95年1 月17日國壽字第95010228號函附件之分期繳款紀錄
    為佐，原告亦表示不爭執 (94年10月21日言詞辯論筆錄)，
    已足認被告間就系爭房地之買賣行為並非通謀虛偽意思表示
    甚明。
  另證人即承租系爭房地1 樓之海順營造公司負責人庚○○到
    庭證稱「前幾年因為戊○○媽媽住樓上，所以都是由她下樓
    向我店裡面的小姐收租金，幾年前我曾經聽戊○○說他要把
    房子賣給別人，賣出去以後戊○○的太太還有帶新任的屋主
    來介紹給我們，我當時有向新的屋主說，如果他要要回房子
    ，要給我一段時間搬遷，因為我是作辦公室使用，新的屋主
    姓方，但名字我忘記了，這都是幾年前就知道的事。」「
    .... 我 確定知道當時有換屋主，我有看過新的屋主幾次，
    在介紹過新的屋主之後，他還有來過幾次。」 (95年3 月7
    日言詞辯論筆錄)， 依證人所述，益證被告間之買賣確屬真
    實。
  系爭房地雖經鑑定結果於91年4 月間之市場一般交易價格為
    9,314,570 元，其中土地鑑估為6,207,300 元、房屋鑑估為
    2,382,270 元，固有高雄市建築師公會95年4 月18日來函及
    所附鑑定報告書足憑；惟查，系爭房屋為76年4 月間興建完
    成登記之建物，距本件買賣時已有15年之屋齡，而戊○○確
    因在90年間罹患鼻咽癌，有其所提出高雄榮民總醫院診斷證
    明書為參 (被告94年8 月9 日民事答辯狀證1)，其為免之後
    房貸壓力而將系爭房地以較為便宜之價格出賣予自己親戚方
    科承 (2 人為姑丈與姪子關係)， 亦合於常理，參以近數年
    來經濟景氣不佳，房地買賣並不熱絡等情，均難認系爭房地
    之出賣價格顯不相當，或因而認定並無真實買賣而係屬通謀
    虛偽意思表示，原告以買賣價格認定為通謀虛偽買賣之主張
    ，尚難採信。
  至系爭房地縱於出賣後仍由戊○○居住，惟房地買賣後是否
    立即遷出或仍由出賣人繼續居住，本為買賣雙方自由約定之
    事項，況被告亦提出戊○○向方科承承租系爭房地之租賃契
    約書 (同上答辯狀證6)，尚難以現仍由出賣人居住，即遽推
    論買賣係屬不實。再者，被告2 人本有親誼關係，在買受後
    ，因一時並無遷入居住之需要而仍由出賣人承租居住，亦與
    常情無違，則僅以出賣人於買賣之後仍繼續居住之情，亦難
    認已就通謀虛偽一節盡其舉證責任，原告此部分主張，仍難
    採信。
  (二)原告以債權人名義，代位訴請被告方科承塗銷系爭房地之所
    有權移轉登記，有無理由？
    依上所述，原告主張被告間就系爭房地之買賣及移轉登記行
    為均為通謀虛偽意思表示，並不足採，原告以債權人名義，
    代位訴請被告方科承塗銷系爭房地之所有權移轉登記，並無
    理由。
  (三)系爭房地之買賣及所有權移轉登記行為如不能證明確屬通謀
    虛偽意思表示時，是否合於民法第244 條第2 項之要件，原
    告訴請撤銷詐害債權，並依同法條第4項，請求方科承回復
    原狀，有無理由？
  (1)按債務人所為之無償行為或有償行為有害及債權者，債權人
    得聲請法院撤銷之權利，自債權人知有撤銷原因時起，1 年
    間不行使或自行為時起，經過10年而消滅，此觀之民法第24
    4 、245 條之規定即明。原告主張其係於94年3 月9 日因信
    用基金要求其清查借保人財產而派員調查時，始知悉所有權
    移轉登記情事，有原告所提系爭房地之登記謄本所載列印時
    間相符，則其於94年5 月26日提起本件訴訟繫屬本院時，未
    逾1 年除斥期間，先予說明。
  (2)次按債務人所有之財產，除對於特定債權人設有擔保物權外
    ，應為一切債務之總擔保；又債權人依民法第244 條規定，
    撤銷債務人所為之有償行為者，須具備債務人於行為時，明
    知其行為有害於債權人，且受益人於受益時，亦明知其情事
    之要件；又債務人出賣其財產非必生減少資力之結果，苟出
    賣人之財產已獲得相當之對價，用以清償具優先受償權之債
    務，則一方面減少其財產，一方面減少其債務，其對於普通
    債權人，即難謂為詐害行為 (最高法院51年台上字第302 號
    判例意旨參酌)。 查被告間就系爭房地所為之買賣係屬真實
    ，業如前述，而原告就方科承於買受時係明知有損害於原告
    之債權一事，並未舉證以實其說，僅以該買賣價金偏低即推
    論其係明知，尚屬無據，且戊○○既已因買賣而取得相當對
    價，其財產不能認為因而減少，況系爭房地設定有抵押權予
    訴外人國泰人壽保險股份有限公司，於91年4 月時之貸款餘
    額尚有6,250,000 元，有該公司函文在卷已如前述，而此部
    分貸款為具有優先受償之抵押債權，則戊○○與方科承約定
    由方科承繳納此部分貸款，亦屬減少其債務而有利於全體債
    權人，至戊○○因買賣收受之現金369,470 元部分如何處置
    ，亦與本件待證事項無關，不能因而認為財產有實質減少；
    故依上開說明，本件並不符合撤銷權行使所需之受益人於受
    益時亦明知情事及財產有實質減少之要件，原告備位聲明請
    求撤銷買賣及移轉登記行為，並請求塗銷移轉登記，即無所
    據。
五、綜上所述，本件原告主張被告間就系爭買賣及移轉登記，為
    通謀虛偽意思表示而無效，或係詐害債權之有償行為，均不
    足採。從而，原告主張本於民法第87條、第242 條、第244
    條規定等法律關係，請求確認該買賣及移轉登記行為無效或
    撤銷該等法律行為，並塗銷移轉登記之先、備位聲明，均無
    理由，而應駁回。
六、據上論結：本件原告之訴為無理由，爰依民事訴訟法第78條
    ，判決如主文。
中    華    民    國    95    年    5     月    26    日
                  民事第一庭    法  官  林玉心
以上正本證明與原本無異。
如不服本判決，應於判決送達後20日內向本院提出上訴狀並表明
上訴理由，如於本判決宣示後送達前提起上訴者，應判決送達後
10日內補提上訴理由書（須附繕本）。
中    華    民    國    95    年    5     月    26    日
                                書記官  陳家宏


司法院資訊處製作；財團法人民間司法改革基金會備份。
